ACORDAO-COMPLETO-2495955

ACÓRDÃO 1981/2021 ATA 33/2021 - PLENÁRIO

VISTOS, relatados e discutidos estes autos de acompanhamento da postergação do recolhimento das tarifas de navegação aérea, em atendimento ao Plano Especial de Acompanhamento das Ações de Combate à Covid-19 e às suas consequências, aprovado pelo Plenário do TCU em 25/3/2020;
ACORDAM os Ministros do Tribunal de Contas da União, reunidos em sessão Plenária, diante das razões expostas pelo relator, em:
9.1. encaminhar cópia desta deliberação ao Ministério da Infraestrutura, ao Comando da Aeronáutica e à Empresa Brasileira de Infraestrutura Aeroportuária (Infraero) ; e
9.2. arquivar o presente processo, com base no art. 169, inciso V, do Regimento Interno do TCU.

Acompanhamento das ações do Ministério da Infraestrutura e Comando da Aeronáutica para o enfrentamento da Covid-19 acerca do diferimento do pagamento das tarifas aeronáuticas.

Agência Nacional de Aviação Civil; Comando da Aeronáutica; Empresa Brasileira de Infraestrutura Aeroportuária; Fundo Nacional de Aviação Civil; Ministério da Infraestrutura; Secretaria Nacional de Aviação Civil.

3. Interessados/Responsáveis: não há.

13.1. Ministros presentes: Ana Arraes (Presidente), Walton Alencar Rodrigues, Augusto Nardes, Aroldo Cedraz, Raimundo Carreiro, Bruno Dantas, Vital do Rêgo (Relator) e Jorge Oliveira.
13.2. Ministro-Substituto convocado: Marcos Bemquerer Costa.
13.3. Ministros-Substitutos presentes: André Luís de Carvalho e Weder de Oliveira.

VITAL DO RÊGO

Adoto como relatório a instrução de mérito elaborada no âmbito da Secretaria de Fiscalização de Infraestrutura Rodoviária e de Aviação Civil - SeinfraRodoviaAviação (peça 77) , que contou com a anuência do corpo gerencial daquela unidade instrutiva (peças 78 e 79) , a seguir transcrita com os ajustes de forma pertinentes:
1. Trata-se de acompanhamento realizado no Comando da Aeronáutica (Comaer) , com objetivo de monitorar o diferimento do pagamento das tarifas aeronáuticas, medida adotada em virtude da crise econômica originada pela pandemia da Covid-19.
HISTÓRICO
2. Em 25/3/2020 foi aprovado pelo Plenário do TCU o Plano Especial de Acompanhamento das Ações de Combate à Covid-19 e às suas consequências, que prevê os acompanhamentos a serem realizados em todos os órgãos jurisdicionados que de alguma forma desenvolvam ações emergenciais voltadas para o combate à Covid-19, de forma a possibilitar uma maior interação e interlocução entre o TCU e os diversos agentes públicos.
3. Em 18/3/2020, o Governo Federal, por meio do Ministério da Infraestrutura, anunciou medidas para minimizar o impacto econômico provocado pela pandemia do novo coronavírus (Covid-19) no setor aéreo brasileiro. São três iniciativas editadas por meio de Medida Provisória (MP) e Decreto que afetam companhias, aeroportos e passageiros: postergação do recolhimento das tarifas de navegação aérea, adiamento do pagamento das outorgas aeroportuárias sem cobrança de multas e prorrogação das obrigações de reembolso por parte das empresas aéreas (https://www.infraestrutura.gov.br/ultimas-noticias/9591-governo-federal-anuncia-medidas-para-minimizar-impactos-na-avia%C3%A7%C3%A3o-civil.html, acesso em 13/5/2020) .
4. O Decreto n. 10.284, de 20 de março de 2020, dispõe sobre a dilação do prazo de vencimento das tarifas de navegação aérea, durante o período de enfrentamento da pandemia da Covid-19:
Art. 1º  O Comandante da Aeronáutica poderá promover a dilação do prazo de vencimento das tarifas de navegação aérea a fim de permitir a reorganização financeira das empresas do setor, durante o período de enfrentamento da pandemia da covid-19.
§ 1º  O vencimento das obrigações não poderá ser postergado para momento posterior ao fim do ano fiscal corrente.
§ 2º  O disposto no caput não se aplica às tarifas a serem pagas a entidades autorizadas a prestar serviços de navegação aérea que não integrem a administração pública federal.
§ 3º  Caso seja necessário, o Comando da Aeronáutica poderá disciplinar a forma de recolhimento das tarifas de modo a garantir a efetivação do previsto no § 2º.
5. A justificativa para essa medida foi de ordem econômica, visando a garantia de emprego e renda após a pandemia (peça 5, p. 2) .
6. No âmbito do Plano Especial de Acompanhamento das Ações de Combate à Covid-19 e às suas consequências, foi incluído o acompanhamento do "Diferimento do pagamento das tarifas aeronáuticas" (peça 4, p. 3) .
7. Foi publicada na edição do dia 25/3/2020 do Diário Oficial da União a Portaria n. 402/GC3, de 24 de março de 2020, do Comando da Aeronáutica, dispondo sobre a regulamentação e operacionalização do disposto no referido Decreto n. 10.284/2020 (peça 10) .
8. A referida portaria autorizou a dilação de prazo de vencimento das tarifas de navegação aérea dos meses de março, abril, maio e junho de 2020 para os meses de setembro, outubro, novembro e dezembro de 2020, respectivamente.
9. Foi realizada diligência ao Comando da Aeronáutica para obtenção dos pareceres, notas técnicas e demais documentos que deram suporte à decisão adotada por meio da Portaria n. 402/GC3 supramencionada (peça 13) .
10. Em 9/6/2020, o Comando da Aeronáutica encaminhou sua resposta às peças 15-19.
11. Em 31/7/2020, a unidade técnica, considerando o alcance limitado da Portaria n. 402/GC3, bem como o fato de a pandemia de Covid-19 não dar sinais de arrefecimento, decidiu questionar novamente o Comando da Aeronáutica nos seguintes termos (peça 21) :
a) com fundamento no art. 11 da Lei Orgânica do TCU c/c o art. 157, caput e §1º, do Regimento Interno, e com base na delegação de competência conferida pelo art. 1º, inciso II, da Portaria de Delegação Min-VR 1/2019, promover diligência ao Comando da Aeronáutica para que, no prazo de dez dias, encaminhe ao TCU: 
a.1) informações atualizadas sobre a dilação de prazo de vencimento de Tarifas de Navegação Aérea, objeto da Portaria n. 402/GC3 do Comando da Aeronáutica, publicada no DOU de 25/3/2020;
a.2) em caso da emissão de uma nova Portaria, apresente os documentos que lhe derem suporte.
12. Em 17/8/2020, mediante Ofício n. 197/GC3/7286 (peça 26) e seus anexos (peças 27-29) , o Comando da Aeronáutica encaminhou sua resposta.
13. Ao avaliar a documentação do Comaer, verificou-se que houve uma solicitação da Associação Brasileira das Empresas Aéreas, da Associação Internacional de Transportes Aéreos e da Junta dos Representantes das Companhias Aéreas Internacionais do Brasil, para postergação do pagamento das tarifas de navegação aérea relativas ao ano de 2020, a partir de março, para o mês de dezembro, conforme peça 27.
14. Foi então publicada a Portaria n. 884/GC3, de 27 de agosto de 2020, do Comando da Aeronáutica, que alterou a redação do art. 1º, da Portaria n. 402/GC3, que estabelece a dilação do prazo de vencimento das Tarifas de Navegação Aérea, durante o período de enfrentamento da Covid-19 (peça 31) : 
Art. 1º Alterar a redação do artigo 1° da Portaria n. 402/GC3, de 24 de março de 2020, publicada no DOU n° 58, de 25 de março de 2020, Seção 1, que passa a vigorar com a seguinte redação: 
"Art. 1° Promover a dilação do prazo de vencimento das Tarifas de Navegação Aérea dos meses de março a novembro de 2020.
§ 1º Os vencimentos de que trata o caput deste artigo, serão adiados para o mês de dezembro de 2020. 
§ 2º Não haverá alteração no prazo de vencimento do mês não citado no caput deste artigo. 
§ 3º A dilação do prazo de vencimento de que trata o caput deste artigo não se aplica às parcelas dos Termos de Compromisso e Confissão de Débitos (TCCD) relacionados a Tarifas de Navegação Aérea".
15. Houve, segundo o Comando da Aeronáutica, um repasse de R$ 450.000.000,00 da fonte 0650.000.000 da Ação 20XV, pelo Ministério da Economia, como forma de compensar a perda de arrecadação das tarifas de navegação aérea, pelas empresas aéreas, correspondente ao período de março a junho de 2020. 
16. O Departamento de Controle do Espaço Aéreo (Decea) , órgão do Comaer, informou que, para viabilizar o descrito na Portaria n. 884/GC3, seria necessário o aporte adicional de R$ 609.075.258,00, por parte do Ministério da Economia, devido à frustração de receita, considerando a diferença dos recursos da Ação 20XV, aprovados pela Lei Orçamentária Anual (LOA) 2020, de R$ 1.836.588.664,00 com a atual arrecadação na fonte 0250.120.338, de R$ 777.513.406,00, uma vez que o recebimento das faturas de dezembro dar-se-ia somente em janeiro de 2021, não sendo possível a sua utilização no exercício de 2020.
17. Por fim, o Decea observou que os efeitos da postergação do pagamento das tarifas aos prestadores de serviços de navegação área que integram a administração pública federal também se refletiriam na Infraero, uma vez que a estatal também presta esses serviços em diversos aeroportos.
18. Em 1º/9/2020, a unidade técnica realizou uma reunião com a Infraero para identificar eventuais impactos da referida postergação para estatal. Quanto ao pagamento pelos serviços de navegação aérea prestados, não há prejuízo para a empresa, já que a postergação do pagamento não implica em renúncia de receita, uma vez que o serviço foi prestado. De acordo com a Infraero, a frustração de receita ocorreu majoritariamente em função da redução da demanda de voos nos aeroportos da estatal, afetando o caixa da empresa, que se viu obrigada a remanejar recursos de outras atividades, como receitas comerciais, para cobrir os seus custos operacionais. 
19. Dessa forma, o impacto da postergação do pagamento das tarifas de navegação área se concentrou de forma mais relevante no Comando da Aeronáutica.
20. Considerando a citada necessidade do aporte adicional de recursos do Orçamento da União ao Decea, a unidade técnica, em 8/9/2020, propôs a realização de diligência ao Ministério da Economia para obtenção das seguintes informações (peça 32) :
a) documentação comprobatória dos aportes realizados às fontes referentes à Ação 20XV do Orçamento da União de 2020 (operação do Sistema de Controle do Espaço Aéreo Brasileiro) , realizados como forma de compensar a frustração de receita ocorrida em função da postergação do pagamento das tarifas de navegação aérea; 
b) pareceres, análises, notas técnicas e demais documentos que contenham o exame do impacto no orçamento federal do corrente ano desses aportes às fontes da Ação 20XV (operação do Sistema de Controle do Espaço Aéreo Brasileiro) , realizados como forma de compensar a frustração de receita ocorrida em função da postergação do pagamento das tarifas de navegação aérea.
21. O Ministério da Economia (ME) apresentou sua resposta às peças 36-43, em 1º/10/2020.
22. Quanto ao repasse de R$ 450.000.000,00 da fonte 0650.000.000 da Ação 20XV, pelo Ministério da Economia, como forma de compensar a perda de arrecadação das tarifas de navegação aérea, pelas empresas aéreas, correspondente ao período de março a junho de 2020, verificou-se que a documentação apresentada atendeu a diligência. 
23. Em relação ao aporte adicional de R$ 609.075.258,00, solicitado pelo Decea ao Ministério da Economia, devido à frustração de receita, uma vez que o recebimento das faturas de dezembro dar-se-ia somente em janeiro de 2021, não sendo possível a sua utilização em 2020, a documentação apresentada pelo ME contemplou o valor de R$ 579.159.981,00, ou seja, uma diferença de R$ 29.915.277,00 em relação ao montante solicitado pelo Decea (R$ 609.075.258,00 - R$ 579.159.981,00) .
24. Diante disso, novas diligências foram propostas pela unidade técnica à peça 46:
a) promover diligência ao Ministério da Economia para que, no prazo de dez dias, encaminhe ao TCU documentação comprobatória que justifique a diferença entre o aporte adicional informado (R$ 609.075.258,00) e o apresentado (R$ 579.159.981,00) realizados às fontes referentes à Ação 20XV do Orçamento da União de 2020 (operação do Sistema de Controle do Espaço Aéreo Brasileiro - SISCEAB) , realizados como forma de compensar a frustração de receita ocorrida em função da postergação do pagamento das tarifas de navegação aérea; 
b) promover diligência ao Comando da Aeronáutica para que, no prazo de dez dias, encaminhe ao TCU informações atualizadas acerca dos pagamentos das Tarifas de Navegação Aérea, objeto da Portaria n. 88/GC3, de 27 de agosto de 2020, informando também se os repasses realizados pelo Ministério da Economia foram suficientes para honrar o pagamento de compromissos assumidos anteriormente, no Brasil e no exterior, bem como para a manutenção da prontidão do SISCEAB na retomada segura das operações aéreas após a crise.
25. Em 11/2/2021, o Ministério da Economia apresentou sua resposta às peças 52-55. Já o Comando da Aeronáutica, em 19/2/2021, conforme peças 56-57.
26. O Comando da Aeronáutica salientou que os recursos da fonte 0650.000.000, repassados ao Departamento de Controle do Espaço Aéreo (Decea) pelo Ministério da Economia, foram suficientes para honrar o pagamento de compromissos assumidos anteriormente, no Brasil e no Exterior, bem como para a manutenção da prontidão do Sistema de Controle do Espaço Aéreo Brasileiro (SISCEAB) ininterruptamente.
27. Quanto à solicitação de informações atualizadas acerca dos pagamentos das Tarifas de Navegação Aérea referentes a 2020, o Comaer também informou que, do valor faturado de R$ 1.858.320.061,28, foram pagos, até 18/2/2021, R$ 1.040.688.605,00, sendo o diferimento ocasionado pela interrupção de arrecadação, em função da edição do Decreto n. 10.284, de 20 de março de 2020.
28. Considerando que foram pagos, até 18/2/2021, apenas 56% do valor total devido referente às tarifas de navegação aérea de 2020, a unidade técnica, por meio de instrução à peça 59, de 12/3/2021, propôs a realização de diligência ao Comando da Aeronáutica para que apresentasse:
a) nova atualização dos valores pagos referentes às tarifas aeronáuticas vencidas no ano de 2020; 
b) providências administrativas e/ou judiciais adotadas pelo Comaer para a cobrança das referidas tarifas junto aos devedores.
29. Em 24/3/2021, o Comaer apresentou sua resposta às peças 63 e 64.
30. Por meio de instrução à peça 65, a SeinfraRodoviaAviação considerou que o Decea estava notificando os devedores das tarifas de navegação aérea vencidas em 2020, alertando-as de que a continuidade da inadimplência acarretaria as sanções previstas em lei. Dessa forma, a cobrança das tarifas de navegação aérea vencidas em 2020 já estaria sendo endereçada pelo Decea.
31.  A unidade técnica também ponderou que a situação da pandemia no país à época (março de 2021) , que estava muito pior do que a enfrentada em 2020, impunha que o Poder Público reavaliasse o impacto da redução do tráfego aéreo na continuidade da prestação dos serviços de orientação à navegação aérea. 
32. Dessa forma, propôs a realização de diligência ao Comando da Aeronáutica para, no âmbito de suas competências relacionadas às medidas emergenciais adotadas no enfrentamento da crise decorrente do Covid-19, esclarecesse a existência de estudos em curso para uma nova rodada de medidas emergenciais relacionadas ao pagamento das tarifas de navegação aérea no ano de 2021, encaminhando os documentos pertinentes, caso existissem.
33. Despacho do Ministro-relator confirmou a ciência sobre o andamento do presente processo, restituindo os autos à unidade técnica (peça 68) . Foi feita nova diligência ao Comaer nos termos acima propostos (peça 69) .
EXAME TÉCNICO
34. Em 11/5/2021, por meio do Ofício n. 88/AACEI/3624 (peça 73) e seu anexo, o Ofício n. 2/ATAN6/6235 (peça 74) , o Comaer encaminhou sua resposta.
35. O Comaer relembrou as normas editadas visando viabilizar a adoção das medidas excepcionais e flexibilização das regras atinentes ao recolhimento das Tarifas de Navegação Aéreas, quais sejam: Portaria n. 402/GC3 (24/3/2020) , Portaria n. 884/GC3 (27/8/2020) e Portaria DECEA n. 280/DGCEA (1/12/2020) . Essa última dispôs sobre a adoção de medidas excepcionais no âmbito do parcelamento de débitos relacionados a Tarifas de Navegação Aérea.
36. Ressaltou que as medidas tomadas foram importantes para a comunidade aeronáutica, uma vez que viabilizaram a negociação de dívidas, principalmente pelas grandes empresas de transporte aéreo, o que poderá não somente contribuir para recuperação da saúde financeira daquelas, como também para o aumento de receita aos cofres da União.
37. Esclareceu que, até aquele momento, não havia estudos em curso no DECEA no sentido de serem editadas normas com fim de viabilizar uma nova rodada de medidas emergenciais relacionadas ao pagamento das Tarifas de Navegação Aérea no ano de 2021.
38. Considerando que o objetivo dos presentes autos era apontar riscos e passar orientações aos gestores do Comando da Aeronáutica acerca de problemas potenciais que pudessem comprometer a efetividade da ação emergencial de dilação de prazo do vencimento das tarifas de navegação aérea;
39. Considerando que o risco identificado de colapso financeiro das empresas aéreas foi parcialmente mitigado com a publicação das portarias acima mencionadas;
40. Considerando que a cobrança das tarifas de navegação aérea vencidas em 2020 está sendo endereçada pelo Departamento de Controle do Espaço Aéreo (Decea) ;
41. Considerando que a operação dos serviços de navegação área tanto por parte do Decea como por parte da Infraero não foi prejudicada pela ação emergencial em questão, tendo em vista a realização de aportes financeiros para a manutenção da prestação dos serviços;
42. Propõe-se, com fundamento no inciso V do art. 169 do Regimento Interno do TCU, o arquivamento dos presentes autos, após comunicação às partes processuais da decisão que vier a ser tomada. 
PROPOSTA DE ENCAMINHAMENTO 
43. Ante o exposto, encaminham-se os autos à consideração superior, propondo:
com fundamento no inciso V do art. 169 do Regimento Interno do TCU, arquivar os presentes autos;
com fundamento no art. 169, § 1º, do RI/TCU, encaminhar o acórdão que vier a ser proferido ao Ministério da Infraestrutura, ao Comando da Aeronáutica e à Empresa Brasileira de Infraestrutura Aeroportuária (Infraero) , destacando que o relatório e o voto que fundamentam a deliberação ora encaminhada podem ser acessados por meio do endereço eletrônico www.tcu.gov.br/acordaos. 
É o relatório.

Alex Zeidan dos Santos (OAB/DF 19.546) e outros.

Não atuou.

ACOMPANHAMENTO. DIFERIMENTO DO PAGAMENTO DAS TARIFAS AERONÁUTICAS. PANDEMIA DO CORONAVÍRUS. ARQUIVAMENTO. CIÊNCIA.

ACOMPANHAMENTO (ACOM)

Secretaria de Fiscalização de Infraestrutura Rodoviária e de Aviação Civil (SeinfraRodoviaAviação).

Trata-se de acompanhamento autuado pela Secretaria de Fiscalização de Infraestrutura Rodoviária e de Aviação Civil (SeinfraRodoviaAviação) em atendimento ao Plano Especial de Acompanhamento das Ações de Combate à Covid-19 e às suas consequências, aprovado pelo Plenário do TCU em 25/3/2020, para verificar a atuação do Ministério da Infraestrutura e do Comando da Aeronáutica para o enfrentamento da Covid-19, especificamente no que se refere ao diferimento do pagamento das tarifas aeronáuticas.
2. Em 18/3/2020, o Governo Federal, por meio do Ministério da Infraestrutura, anunciou três medidas para minimizar o impacto econômico provocado pela pandemia do novo coronavírus no setor aéreo brasileiro: (i) postergação do recolhimento das tarifas de navegação aérea; (ii)  adiamento do pagamento das outorgas aeroportuárias, sem cobrança de multas; e (iii) prorrogação das obrigações de reembolso por parte das empresas aéreas[footnoteRef:2]. [2:  https://www.infraestrutura.gov.br/ultimas-noticias/9591-governo-federal-anuncia-medidas-para-minimizar-impactos-na-avia%C3%A7%C3%A3o-civil.html, acesso em 13/5/2020.] 
3. A postergação do recolhimento das tarifas de navegação aérea durante o período de enfrentamento da pandemia da Covid-19, objeto deste acompanhamento, foi adotada nos termos do Decreto 10.284, de 20/3/2020, que incumbiu o Comandante da Aeronáutica de promover a dilação, limitada até o fim do ano fiscal corrente [2020], do prazo de vencimento das referidas tarifas, a fim de permitir a reorganização financeira das empresas do setor. 
4. Na sequência, o Comando da Aeronáutica (Comaer) emitiu duas portarias sobre a matéria: (i)  Portaria 402/GC3, de 24/3/2020, que dilatou o prazo de vencimento das tarifas de navegação aérea dos meses de março, abril, maio e junho de 2020 para os meses de setembro, outubro, novembro e dezembro de 2020 (peça 5, p. 2) , respectivamente; e (ii) Portaria 884/GC3, de 27/8/2021, que elasteceu o prazo de vencimento até dezembro/2020 (peça 31) . O Departamento de Controle do Espaço Aéreo (Decea) , órgão do Comaer, emitiu a Portaria 280/DGCEA, de 01/12/2020, sobre a adoção de medidas excepcionais no âmbito do parcelamento de débitos relacionados a tarifas de navegação aérea.
5. Ainda, em virtude dos efeitos da pandemia, o Ministério da Economia repassou ao Comando da Aeronáutica, como forma de compensar a perda de arrecadação das tarifas de navegação aérea correspondente ao período de março a junho de 2020, recursos financeiros da ordem de R$ 450 milhões oriundos da fonte 0650.000.000 da Ação 20XV, bem como recursos adicionais no montante de R$ 579,16 milhões advindos da fonte 0250.120.338, de modo a cobrir o recebimento das faturas de dezembro/2020 que ocorreriam em janeiro/2021.
6. A SeinfraRodoviaAviação realizou diligências junto ao: (i) Comando da Aeronáutica, a fim de obter esclarecimentos e documentos que dessem suporte às decisões adotadas (peças 13, 14, 21 a 24, 48, 51, 61, 62 e 71) ; e (ii) Ministério da Economia (ME) , para obtenção de informações sobre os aportes financeiros efetivados ao Comaer (peças 32 a 35, 49 e 50) .
7. Em resposta, o Comaer encaminhou a documentação de peças 15 a 19, 26 a 29, 56, 57, 63, 64, 73 e 74, enquanto o ME enviou as informações acostadas às peças 36 a 43, 52 e 55.
8. Após analisar a documentação juntada aos autos em atendimento às diligências efetuadas, a unidade técnica concluiu que: (i) o risco de colapso financeiro das empresas aéreas foi parcialmente mitigado com a publicação das portarias mencionadas; (ii) a cobrança das tarifas de navegação aérea vencidas em 2020 está sendo endereçada pelo Decea; e (iii) a operação dos serviços de navegação área tanto por parte do Decea como por parte da Infraero não foi prejudicada pelos efeitos da pandemia, em razão dos aportes financeiros para a manutenção da prestação dos serviços. Por fim, propôs o arquivamento dos autos.
9. No mérito, concordo com a análise realizada e com o encaminhamento sugerido pela SeinfraRodoviaAviação.
10. O diferimento do pagamento das tarifas aeronáuticas para o fim do exercício fiscal de 2020 é uma das medidas adotadas pelo Ministério da Infraestrutura (MInfra) para o enfrentamento da Covid-19, viabilizado pelo Decreto 10.284/2020 e operacionalizado pelas portarias do Comaer e do Decea supramencionadas. Tal medida foi justificada em virtude da forte queda na demanda por voos (peça 5, p. 2) , de maneira a garantir a mobilidade mínima do setor aéreo com apoio de curto prazo para o fluxo de caixa das empresas aéreas regulares, taxi-aéreo e aviação geral (peça 6, p. 6) .
11. No âmbito do Ministério da Defesa, o Comaer contou com a orientação do Decea, conforme Parecer Técnico 1/ATAN/2020 (peça 18) , e das respectivas Consultorias Jurídicas, nos termos dos Pareceres 00150/2020/COJAER/CGU/AGU (peça 19) e 00186/2020/CONJUR-MD/CGU/AGU (peça 17) .
12. Nesses pareceres, foi ressaltado o disposto no art. 8º, da Lei 6.009/1973, com a redação dada pela Lei 12.648/2012, que estabelece pagamento de tarifas aeronáuticas por parte dos proprietários ou exploradores das aeronaves, que compõem receitas do Fundo Aeronáutico, pela utilização das instalações e serviços destinados a apoiar e tornar segura a navegação aérea, proporcionados pelo Comaer, a saber: (i) Tarifa de Uso das Comunicações e dos Auxílios à Navegação Aérea em Rota (TAN) ; (ii) Tarifa de Uso das Comunicações e dos Auxílios-Rádio à Navegação Aérea em Área de Controle de Aproximação (TAT APP) ; e (iii) Tarifa de Uso das Comunicações e dos Auxílios-Rádio à Navegação Aérea em Área de Controle de Aeródromo (TAT ADR) .
13. Portanto, o Comaer, ao emitir a Portaria 402/GC3/2020, observou os normativos regentes da matéria, especificamente o Decreto 10.284/2020 e a Lei 6.009/1973, pois tratou de alteração do vencimento do pagamento das tarifas aeronáuticas, descaracterizando, assim, eventual atraso por parte dos proprietários ou exploradores das aeronaves, e evitando, por conseguinte, penalizar os potenciais devedores.
14. Em 9/7/2020, o Decea recebeu solicitação da Associação Brasileira das Empresas Aéreas (Abear) , da Associação Internacional de Transportes Aéreos (Iata) e da Junta dos Representantes das Companhias Aéreas Internacionais do Brasil, para que fosse postergado para o mês de dezembro o pagamento das tarifas aeronáuticas (peças 26, p. 2; e 27) . Nesse escopo, informou ao Comaer que era possível novo diferimento na forma solicitada, postergação efetivada até dezembro/2020, nos termos da Portaria 884/GC3, de 27/8/2021 (peça 31) .
15. O Decea também registrou que a postergação efetivada havia gerado o repasse pelo Ministério da Economia de R$ 450 milhões da fonte 0650.000.000 da Ação 20XV, como forma de compensar a perda de arrecadação tarifária (peça 28) . Requereu, também, novas gestões junto ao ME para um aporte adicional que foi efetivado no montante de R$ 579,2 milhões.
16. De fato, o ME efetuou dois repasses financeiros: um no valor de R$ 450 milhões e o outro de R$ 579,2 milhões, conforme descrito na Tabela 1.
Tabela 1 - Repasses efetuados para cobrir a frustação de receitas aeronáuticas
		
	Atividade
	Valor (R$) 

		Portaria 10.763
de 23/7/2020
	Portaria 19.033
de 11/8/2020

	Operação e Manutenção de Equipamentos e Sistemas do Controle do Espaço Aéreo Brasileiro
	400.000.000,00
	423.309.296

	Desenvolvimento e Modernização do Sistema de Controle do Espaço Aéreo Brasileiro - SISCEAB
	50.000.000,00
	144.850.685

	Gestão da Rede de Comunicações Integradas do Comando da Aeronáutica - COMAER (GRCIC) 
		11.000.000,00

	Subtotal (R$) 
	450.000.000,00
	579.159.981,00

	Total (R$) 
	1.029.159.981,00

Fonte: Peças 36 e 39.
17. Os repasses foram efetuados, em atendimento à solicitação orçamentária oriunda do Ministério de Defesa, para cobrir a interrupção na arrecadação da fonte 50 - Recursos Próprios Primários de Livre Aplicação, em virtude da edição do Decreto 10.284/2020, com supedâneo na possibilidade de utilização do superávit financeiro apurado no balanço patrimonial do exercício de 2019, da própria fonte, para viabilizar despesas com a operação do Sistema de Controle do Espaço Aéreo Brasileiro (Sisceab) , no âmbito do Fundo Aeronáutico, consoante os esclarecimentos do prestados pelo Ministério da Economia (peça 53) e as portarias emitidas pela Secretaria de Orçamento Federal (SOF) : (i) Portaria 10.763, de 23/7/2020, referente ao repasse de R$ 450 milhões (peças 39 e 43) ; e (ii) Portaria 19.033, de 11/8/2020, relativo ao valor de R$ 579,15 milhões (peças 36 e 38) .
18. Ademais, de acordo com o Decea, os recursos recebidos do Ministério da Economia foram suficientes para honrar o pagamento de compromissos assumidos anteriormente, no Brasil e no Exterior, bem como para a manutenção da prontidão do Sisceab ininterruptamente (peça 57) . Informou, ainda, que: (i) do valor de R$ 1.858.320.061,28 faturado, ocorreu o pagamento de R$ 1.086.797.903,94 (atualizado em 16/3/2021) ; (ii) foram celebrados Termos de Compromisso e Confissão de Débitos para parcelamento de dívidas no montante de R$ 330.052.264,00, e (iii) vem notificando as empresas devedoras de tarifas aeronáuticas, com o fim de alertar que a continuidade da inadimplência acarretará as sanções previstas em lei (peça 64) .
19. Diante de todo o exposto, acolho as conclusões da unidade instrutiva no sentido de que as medidas adotadas pelo Ministério da Infraestrutura, Ministério da Economia, Ministério de Defesa, Comando da Aeronáutica e Departamento de Controle do Espaço Aéreo foram suficientes para mitigar o risco de colapso financeiro das empresas aéreas e para viabilizar despesas com a operação do Sistema de Controle do Espaço Aéreo Brasileiro. Além disso, entendo que a cobrança das tarifas aeronáuticas vencidas em 2020 está encaminhada no âmbito do Decea.
Com essas considerações, voto para que seja aprovada a minuta de acórdão que ora submeto à consideração deste Colegiado.
TCU, Sala das Sessões, em 18 de agosto de 2021.
Ministro VITAL DO RÊGO 
Relator